【裁判字號】    98,訴,582
【裁判日期】    990811
【裁判案由】    請求侵權行為損害賠償
【裁判全文】
臺灣屏東地方法院民事判決               98年度訴字第582號
原      告  戊○○
訴訟代理人  丁○○
被      告  乙○○
被      告  己○○
前列二人共同
訴訟代理人  吳澄潔律師
上列當事人間因請求侵權行為損害賠償事件，經本院刑事庭以98
年度附民字第106 號裁定移送前來，本院於民國99年7 月28日言
詞辯論終結，判決如下：
    主      文
被告乙○○應給付原告新臺幣貳佰陸拾貳萬貳仟貳佰捌拾玖元，
及自民國九十八年七月七日起至清償日止，按週年利率百分之五
計算之利息。
被告己○○應給付原告新臺幣貳拾萬元，及自民國九十八年七月
二日起至清償日止，按週年利率百分之五計算之利息。
原告其餘之訴駁回。
訴訟費用由被告乙○○負擔十分之六，被告己○○負擔十分之一
，餘由原告負擔。
本判決第一項於原告以新台幣捌拾柒萬肆仟元為被告乙○○供擔
保後，得為假執行。但被告乙○○如以新台幣貳佰陸拾貳萬貳仟
貳佰捌拾玖元為原告預供擔保，得免為假執行。
本判決第二項得為假執行。但被告己○○如以新台幣貳拾萬元為
原告預供擔保，得免為假執行。
原告其餘假執行之聲請駁回。
    事實及理由
壹、程序方面：
    按訴狀送達後，原告不得將原訴變更或追加他訴，但請求之
    基礎事實同一者、擴張或減縮應受判決事項之聲明者，不在
    此限，民事訴訟法第255 條第1 項第2 款、第3 款定有明文
    。查本件原告起訴被告乙○○、己○○（共同被告丙○○、
    甲○○部分，已經原告撤回起訴）應給付原告新臺幣（下同
    ）4,12 2,289元，及自起訴狀繕本送達翌日起至清償日止，
    按週年利率5%計算之利息。嗣於訴訟進行中，改為(1)請求被
    告乙○○應給付原告3,622,28 9元，及自起訴狀繕本送達翌
    日起至清償日止，按週年利率5%計算之利息。(2)被告己○○
    應給付原告500,000 元，及自起訴狀繕本送達翌日起至清償
    日止，按週年利率5%計算之利息。經核原告請求之基礎事實
    同一，且屬減縮應受判決事項之聲明，依前揭規定，應予准
    許。
貳、實體方面：
一、原告主張：
（一）被告乙○○係址設屏東縣內埔鄉○○村○○路99號豐田汽
    車當鋪（下稱豐田當鋪）負責人，被告己○○為受僱員工。
    被告乙○○於民國（下同）94年1 月至96年4 月間，在址設
    屏東縣萬丹鄉○○路450 之29號原告戊○○經營之宏澤塑膠
    射工廠（下稱宏澤工廠），乘戊○○資金週轉不靈，急需用
    錢之際，陸續貸與多筆貸款，金額共約新臺幣（下同）2858
    萬7000元，並收取高達6.6 分之月息，而取得與原本顯不相
    當之重利。嗣因原告無法歸還欠款，被告乙○○即與員工己○○、丙○○，於97年6 月24日下午3 時許至宏澤工廠廠址
    ，向原告催討債務。另於同年7 月8 日下午3 時許，被告乙○○委由被告己○○及員工甲○○至宏澤工廠廠址，再向戊○○催討債務，被告己○○見催討債務未果，竟自行基於恐
    嚇之犯意，揚言：「有打算跟你一起死，還有你老婆、你兒
    子、你媽一起死一死。」等語，致原告心生畏懼。經臺灣屏
    東地方法院檢察署檢察官以97年調偵字第222 號聲請簡易判
    決處刑，本院刑事庭以98年度簡上字第30 7號判決被告毛嘉
    重利罪處有其徒刑參月，減為有期徒刑壹月又拾伍日，得易
    科罰金確定及本院98年度簡字第1032號判決被告己○○恐嚇
    危害安全罪處有期徒刑貳月，得易科罰金確定在案。
（二）自94年8 月起至96年3 月止，原告前後向被告乙○○等人
    共借貸新台幣1804萬2860元，但自94年8 月起至97年6 月止
    ，原告也償還被告乙○○共2285萬390 元。所以原告在向被
    告乙○○等人借貸期間共付出480 萬7530元的利息（根據臺
    灣屏東地方法院檢察署檢察官聲請簡易判決處刑書第1 頁所
    述：『並收取高達6.6 分之月息』）。故原告主張：被告乙○○違法超收的利息應退還給原告，爰以3 分之月息計算，
    被告乙○○等人應退還原告262 萬2289元。另被告乙○○於
    96年4 月25日上午11時及下午2 時30分，強行搬走原告所有
    四部生產機器，價值約100 萬元（折價後之價錢），被告乙○○也應退還原告。
（三）對被告抗辯所為陳述：根據被告乙○○於98.07.09所呈庭
    上之刑事答辯狀中所附之借款金額明細表主張：借給原告28
    58萬7000元，但經原告逐筆比對後發現，被告乙○○虛報灌
    水多筆借款（無任何匯款憑證），這些虛報灌水的借款總計
    1208萬7620元，與原告戊○○完全無關。經統計借給原告的
    借款也只有新台幣1649萬9380元。另被告乙○○辯稱豐田汽
    車當鋪，當初有質押原告所提供之四台機械云云；但被告乙○○是於96年4 月25日上午十一點零分及下午兩點三十分，
    仗著人多，將原告趕出巨崇股份有限公司，強行奪走原告的
    四台機械。
（四）被告恐嚇原告致原告心生畏懼，且經法院判刑確定。原告
    訴請被告己○○應賠償精神慰撫金50萬元。
（五）以上有原告提出之上開刑事聲請簡易判決處刑書、刑事判
    決、兩造匯款往來之銀行資料明細（均影本）等為證，並聲
    明：(1)被告乙○○應給付原告3,622,28 9元，及自起訴狀繕
    本送達翌日起至清償日止，按週年利率5%計算之利息。(2)被
    告己○○應給付原告500,000 元，及自起訴狀繕本送達翌日
    起至清償日止，按週年利率5%計算之利息。(3)原告願供擔保
    請求宣告假執行。
二、被告抗辯：
（一）本件金錢之貸與人（出借人）為被告乙○○所經營之豐田
    汽車當舖，除有刑案警卷、偵查卷、審理卷之資料為憑外，
    在刑案審理卷（98年簡上字第307 號）第53頁中，法院整理
    之不爭執事項內，亦載明是由被告乙○○所經營之豐田汽車
    當舖出借金錢；而有關本件金錢之借款人，依刑案之偵查卷
    中所附之匯款往來資料，受款人均是巨崇股份有限公司，且
    原告戊○○在偵查中所提出之往來匯款資料，亦均表明是「
    豐田汽車匯款、借款給巨崇公司」統計（見97年度偵字第51
    18號偵查卷宗第44頁以下），並在刑案審理中，陳述借款是
    供公司使用云云（見98年簡上字第307 號刑事卷宗第8 頁）
    ；綜上，本件由原告戊○○個人起訴主張要求返還超付之利
    息及要求返還四台機器（該四台機器亦屬公司所有，非原告
    戊○○個人可以主張），應無理由。
（二）豐田汽車當舖出借予巨崇公司之借款總金額，在刑案偵查
    卷內（97年度調偵字第222 號偵查卷宗，第2 頁之刑事答辯
    狀內），業已整理及彙整出總借款之金額為2858萬7000元，
    而承辦檢察官以及嗣後之審理法官，亦均由此而認定出借之
    金額確實為2858萬7000元（見起訴書及刑事判決書）；另巨
    崇公司之還款金額共計多少？原告戊○○並未提供任何還款
    之明細以供比對，是以其共支付多少金額予豐田汽車當舖（
    含利息）？應由其舉証說明。又原告主張其共清償被告豐田
    汽車當舖（不論本息）共計新台幣2285萬0390元。經被告查
    閱及整理帳簿資料，原告共清償新台幣2275萬4800元，與原
    告所主張者，尚有9 萬5590元之差距。
（三）退一步而言，原告戊○○陳稱其共清償2285萬0390元整之
    金額，與前述之出借總金額相比，清償之部分尚不足以清償
    借款之本金（本金尚積欠600 萬元左右），更遑論有多付之
    利息數額！基此，本件根本沒有超付利息之情事。如鈞院認
    為有超付利息時，如前所述，本金尚積欠600 多萬元，以此
    抵銷，原告亦無請求權利。承上，被告主張並未收到任何利
    息之金額（縱使利率當初係約定月息6.6 ％），蓋本金即尚
    未清償完畢，何來收到利息？又出借人豐田汽車當舖，依當
    舖業法第11條、第20條等規定，可向巨崇公司收取月息9％
    ，換算年息為108 ％，此合法之利息請求，均在本件雙方約
    定之月息6.6 ％範圍之上，本件應無超收利息之情事。退萬
    步而言，縱使鈞院認仍有支付超過法定利息之行為，依民法
    第180 條第1 項第3 款之規定，以及最高法院49年台上字第
    2319號判決明文指出，此超過法定最高利率之利息清償，為
    明知非債清償，嗣後當不得請求返還。
（四）被告乙○○並未強行搬走該四台機械，而是原告當初借款
    時，持該四台機械向被告質押以為保障債權，當時被告合法
    質押取得系爭四台機械，亦有請原告簽立「買賣合約」二紙
    為證，以此作為嗣後原告無法還清借款時，改為買賣方式以
    解決欠款債務之用，是以迄今為止，原告尚積欠被告本金（
    及相關之利息）未能清償，自無權主張該四台機械之權利。
    且該四台機械，在當時雙方之估價，約僅72萬5000元左右之
    價值，該機械折舊至現今，更不值得該籌價款，原告表示四
    台機械折價100 萬元，亦無是理。
（五）被告己○○因當舖出借之金錢無法收回方才向原告表示回
    收無著只好大家一起死一死，並無任何恫嚇意思，且原告尚
    知準備錄音設備加以錄音，更足以証明其是為訴訟使用而並
    非真有受恫嚇之情事，本件實無構成恐嚇之行為，原告請求
    精神損害賠償，亦無理由。
（六）於本院聲明：1 、原告之訴駁回。2 、如受不利判決，願
      供擔保，請准免為假執行。
三、兩造不爭執之事實：
（一）被告乙○○係設址於屏東縣內埔鄉○○村○○路99號豐田
    汽車當舖負責人。
（二）被告己○○於97年7 月8 日有向戊○○陳稱：「有打算跟
    你一起死，還有你老婆、你兒子、你媽一起死一死」等語。
（三）兩造對於本件有關刑事判決無意見。
四、兩造爭執之事項：
（一）本件金錢之貸與人為何人（乙○○或是乙○○所經營之豐
    田汽車當舖）？借款人為何人（戊○○或巨崇股份有限公司
    ）？
（二）出借之總金額為多少？借款人之還款金額（含利息）為多
    少？
（三）貸與人所收回之利息有多少？利率多少？有無違反法定利
      率之行為？
（四）系爭四台機械，是否已出賣予貸與人而抵償欠款？
（五）借款人若有支付超過法定利率之利息，是否可以請求貸與
    人返還？
（六）被告己○○向原告陳述之話是否構成恐嚇？如構成恐嚇，
    精神慰撫金之量定數額為多少？
五、本院之判斷：茲就兩造上開協議簡化之爭執事項，分別審酌
    如下：
（一）被告乙○○部分：
 1、本件金錢之貸與人為何人（乙○○或是乙○○所經營之豐田
    當舖）？借款人為何人（戊○○或巨崇股份有限公司）？
  (1)經查原告主張被告乙○○係豐田當鋪負責人，於94年1 月至
    96年4 月間，在原告經營之宏澤工廠，乘戊○○資金週轉不
    靈，急需用錢之際，陸續貸與多筆貸款，金額共約2858萬70
    00元，並收取高達6.6 分之月息，而取得與原本顯不相當之
    重利，經臺灣屏東地方法院檢察署檢察官以97年調偵字第22
    2 號聲請簡易判決處刑，本院刑事庭以98年度簡上字第307
    號判決被告毛嘉重利罪處有其徒刑參月，減為有期徒刑壹月
    又拾伍日，得易科罰金確定之事實，有原告提出之上開刑事
    聲請簡易判決處刑書、刑事判決、兩造匯款往來之銀行資料
    明細（均影本）等為證，並經本院調取該刑事卷宗（含警偵
    卷）核閱屬實，且為兩造所不爭執，堪信為真實。
  (2)依據刑事卷宗所載原告與被告乙○○間之借款往來，從警方
    查扣之原告本票21張、支票6 張、被告乙○○匯款單4 張、
    戊○○繳交利息日期紙3 張及被告乙○○於警訊供稱：大部
    分都是原告戊○○來借款，戊○○本票21張、支票6 張是伊
    扣留之物等語（見警卷第7 頁、38頁），另被告乙○○於檢
    察官偵查中供稱：我跟他（原告）是朋友的朋友，是經由人
    介紹他才向我借錢。」等語（見偵卷第68頁）。參以原告於
    警訊稱：「我與他人借貸（地下錢莊）。」（見警卷第42頁
    ）及本院審理中陳稱「原告係以個人名義向被告乙○○借的
    ，不是以巨崇公司向豐田汽車當鋪借的。」（見本院卷第70
    頁）等情，並就本院刑98年度簡字第1032號刑事判決已認定
    原告與被告乙○○間之借款係屬一般消費借貸關係，不適用
    當鋪業法等情以觀，足證原告為本件之借款人，被告乙○○
    為出借人。
 2、出借之總金額為多少？借款人之還款金額（含利息）為多少
    ？又貸與人所收回之利息有多少？利率多少？有無違反法定
    利率之行為？
  (1)依據原告於97年9 月29日檢察官偵查中述稱：「如同我寄來
    的二份資料，這是我目前能找到的全部資料，豐田汽車借款
    總共自94年起至96年，共匯款1804萬2860元的借款，而我從
    94年起至97年止，共匯款2285萬390 元的還款（含利息）。
    」等語（見臺灣屏東地方法院檢察署97年度偵字第5118號偵
    卷第44－189 頁匯款資料及筆錄）及本件刑事偵審中均認定
    被告乙○○向原告收取每月6.6 分計算之利息，此有臺灣屏
    東地方法院檢察署97年度偵調字第222 號檢察官聲請刑事簡
    易判決處刑書、本院98年度簡上字第307 號刑事判決附卷可
    稽，足證被告乙○○出借之總金額為2285萬390 元，原告還
    款金額為2285萬390 元（含利息）。從而，原告主張向被告
    乙○○借貸期間共付出480 萬7530元之利息為可採。
  (2)被告乙○○雖為豐田汽車當舖負責人；惟據本院刑98年度簡
    字第1032號刑事判決已認定原告與被告乙○○間之借款係屬
    一般消費借貸關係，不適用當鋪業法，並與本院98年度簡上
    字第307 號刑事判決一致認定被告乙○○犯有重利罪，且均
    處有罪之情以觀，堪信被告乙○○有向原告收取高利，已超
    出法定利率之行為為真實。
 3、按因故意或過失，不法侵害他人之權利者，負損害賠償責任
    ，為民法第184條第1項前段所明定。則原告主張被告乙○○
    違法超收利息，致其受損，而以3 分之月息計算損害，被告
    乙○○應給付原告262 萬2289元，及自起訴狀繕本送達翌日
    （98年7 月7 日）起至清償日止，按週年利率5%計算之利息
    ，為有理由，應予准許。
 4、至於原告主張被告乙○○強行搬走原告所有四台機器，價值
    約100 萬元（折價後之價錢），被告乙○○也應給付原告損
    失100 萬元云云；惟查原告已於本院98年度簡上字第307 號
    刑案審理中自承系爭四台機器已經被告乙○○搬走之原因是
    為了抵債（見該案卷第72頁），此亦有被告乙○○提出之以
    巨崇公司負責人陳麗玉（原告之妻）與被告毛嘉負責之豐田
    汽車商行名義訂立之系爭四台機器買賣合約（依買賣合約之
    記載，系爭四台機器價值共72萬5000元）影本2 份為證（見
    本院卷第25、26頁），顯見系爭四台機器係經原告同意抵債
    而搬走，原告指稱四台機器遭強行搬走云云，即非事實，則
    原告請求被告乙○○賠償其系爭四台機器之損失100 萬元，
    並無理由，應予駁回。
（二）被告己○○部分：
 1、被告己○○雖否認有恐嚇原告之事實；惟查其已自承有向戊○○聲稱：「有打算跟你一起死，還有你老婆你兒子、你媽
    一起死一死」等語，核與原告指稱情節相符。次查被告上開
    言行，業經臺灣屏東地方法院檢察署97年度偵調字第222 號
    檢察官聲請刑事簡易判決處刑書及本院98年度簡字第1032號
    刑事判決判處恐嚇罪有期徒刑貳月得易科罰金、本院98年度
    簡上字第307 號刑事判決上訴駁回確定在案，有各該處刑書
    及判決書附卷可憑，足證被告己○○卻有恐嚇原告之事實。
 2、按不法侵害他人之身體、健康、名譽、自由、信用、隱私、
    貞操，或不法侵害其他人格法益而情節重大者，被害人雖非
    財產上之損害，亦得請求賠償相當之金額，民法第195 條第
    1 項前段定有明文。次按慰撫金之金之賠償，得斟酌雙方身
    分、資力、經濟狀況與加害程度各為如何，以及其他各種情
    形，核定相當之數額（最高法院51年臺上字第223 號判例意
    旨參照）。查原告現年55歲，大專畢業，目前無業，名下有
    一間三樓半透天厝房屋，但在銀行有欠債被執行拍賣中，有
    有二子，一子已成年有工作，一子十七歲高一在學中，均未
    婚，妻無固定工作。被告己○○年36歲，為高職畢業，現無
    業，家境小康，有汽車二輛，無不動產。以上經兩造自陳及
    有警卷筆錄可稽，亦有本院依職權查詢之稅務電子閘門財產
    所得調件明細表各乙份附卷可憑（見卷第40至50頁），本院
    審酌上情及兩造之身分、地位、經濟狀況等情狀。又原告受
    被告之討債而遭恐嚇，深陷恐懼與不安，精神大受打擊，因
    認被告應賠償之非財產上損害20萬元，較屬適當。
（三）綜上所述，原告本於侵權行為之法律關係，訴請被告乙○○給付原告262 萬2289元，及自起訴狀繕本送達翌日（98年
    7 月7 日）起至清償日止，按週年利率5%計算之利息。訴請
    被告己○○給付原告精神慰撫金20萬元，及自起訴狀繕本送
    達翌日（98年7 月2 日）起至清償日止，按週年利率5%計算
    之利息，為有理由，應予准許，逾此範圍之請求，則無理由
    ，應予駁回。
六、本件原告對被告乙○○勝訴部分，原告陳明願供擔保請求宣
    告假執行及被告乙○○陳明願供擔保，聲請免為假執行，均
    核無不合，爰各酌定相當之擔保金額准許之；原告對被告己○○勝訴部分，因所命給付之金額未逾50萬元，併依民事訴
    訟法第389 條第1 項第5 款之規定，依職權宣告假執行，又
    被告己○○亦陳明願供擔保免為假執行，爰酌定相當擔保金
    額准許之。至原告敗訴部分，其假執行之聲請已失所附麗，
    應予駁回。
七、本件判決之基礎已臻明確，兩造其餘攻擊、防禦方法及提出
    但未經援用之舉證，經本院審酌後核與判決之結果無影響，
    爰不逐一論駁，併此敘明。
八、據上論結，本件原告之訴，為一部有理由，一部無理由，依
    民事訴訟法第79條、第389 條第1 項第5 款、第390 條第2
    項、第392 條第2項，判決如主文。
中    華    民    國    99    年    8     月    11    日
                  民事第二庭  法  官  胡晏彰
正本係照原本作成。
如對判決上訴，須於判決送達後20日內向本院提出上訴狀，其未
表明上訴理由者，應於提出上訴後20日內向本院補提理由書狀（
均須按他造當事人之人數附繕本）。
如委任律師提起上訴者，應一併繳納上訴審裁判費。
中    華    民    國    99    年    8     月    11    日
                               書記官  郭松菊

司法院資訊處製作；財團法人民間司法改革基金會備份。
